【裁判字號】    98,重上,681
【裁判日期】    990518
【裁判案由】    撤銷贈與等
【裁判全文】
臺灣高等法院民事判決                 98年度重上字第681號
上  訴  人  甲○○○
訴訟代理人  蕭明哲律師
複代  理人  賴傳智律師
被上  訴人  乙○○
            丙○○
上  一  人
訴訟代理人  方正儒律師
複代  理人  鍾開榮律師
上列當事人間撤銷贈與等事件，上訴人對於中華民國98年9月25
日臺灣士林地方法院98年度重訴字第186號第一審判決提起上訴
，本院於99年5月4日言詞辯論終結，判決如下：
    主  文
上訴駁回。
第二審訴訟費用由上訴人負擔。
    事實及理由
一、上訴人主張：門牌號碼為臺北縣淡水鎮○○街39號房屋，及
    其坐落基地臺北縣淡水段暗子街小段77、150-1地號土地（
    以下稱系爭房地），原為伊所有，民國91年6月5日伊將系爭
    房地贈與長子即被上訴人乙○○，並約定該房地之租賃收入
    供伊養老生活費用，直至百年之後，始歸乙○○收益。詎乙
    ○○於95年7月21日以夫妻贈與為由，將系爭房地所有權移
    轉登記予其妻即被上訴人丙○○，並由丙○○收取97年12月
    以後之租金，顯未履行上開贈與之負擔，伊乃於98年1月9日
    委由律師發函對渠2人表示撤銷上開附負擔之贈與行為，依
    民法第419條第2項、第179條規定，伊自得請求乙○○返還
    系爭房地。又乙○○將系爭房地無償移轉予丙○○，已害及
    伊對乙○○之上開債權等情。爰依民法第244條第1項、第4
    項及第419條第2項之規定，並依不當得利之法律關係，求為
    撤銷被上訴人間就系爭房地所為贈與之債權及物權行為，並
    塗銷丙○○就系爭房地所為之所有權移轉登記，及命乙○○
    將系爭房地移轉登記與伊之判決。原審為上訴人敗訴之判決
    ，上訴人不服，提起上訴。上訴聲明：(一)原判決廢棄。(二)被
    上訴人間就系爭房地於95年7月6日所為之贈與行為及95年7
    月21日所為之所有權移轉登記行為均應予撤銷。(三)丙○○應
    將系爭房地於95年7月21日經臺北縣淡水地政事務所以夫妻
    贈與為原因所為之所有權移轉登記塗銷，回復登記為乙○○
    所有。(四)乙○○應將系爭房地移轉登記予上訴人。
二、被上訴人丙○○則以：上訴人贈與系爭房地予乙○○僅係單
    純贈與，並非附負擔之贈與。縱認係附負擔之贈與，惟上訴
    人撤銷該贈與行為前，尚無從請求乙○○返還系爭房地，乙
    ○○將系爭房地贈與予伊時，上訴人尚未撤銷前開贈與行為
    ，自無害及上訴人債權可言。又乙○○雖將系爭房地贈與伊
    ，仍有資力履行上開負擔，且伊於受贈與時，並不知有該負
    擔存在，故上訴人請求撤銷乙○○對伊之贈與及回復原狀，
    自非可採。又上訴人縱得撤銷伊與乙○○間之贈與，然其撤
    銷權已逾1年之除斥期間等語，資為抗辯。並答辯聲明：上
    訴駁回。被上訴人乙○○則稱：同意上訴人之主張。
三、查系爭房地原為上訴人所有，於91年7月26日贈與被上訴人
    乙○○，乙○○復於95年7月6日將爭房地贈與被上訴人丙○
    ○，並於同年月21日完成所有權移轉登記等事實，為兩造所
    不爭，復有土地及建物登記簿謄本附卷可稽，堪信為真實。
四、上訴人主張，被上訴人乙○○將系爭房地所有權移轉登記予
    丙○○，並由丙○○收取其後之租金，顯未履行上開贈與之
    負擔，伊已發函表示撤銷上開附負擔之贈與行為，依民法第
    419條第2項、第179條規定，伊自得請求乙○○返還系爭房
    地，而乙○○將系爭房地無償移轉予丙○○，已害及伊對乙
    ○○之上開債權，伊自得依民法第244條第1項、第4項及第4
    19條第2項之規定，並依不當得利之法律關係，請求撤銷被
    上訴人間就系爭房地所為贈與之債權及物權行為，並塗銷丙
    ○○就系爭房地所為之所有權移轉登記，及乙○○將系爭房
    地移轉登記予伊等情，為被上訴人丙○○所否認，並以前揭
    詞情詞置辯。經查：
  (一)按訴訟標的對於共同訴訟之各人必須合一確定者，共同訴訟
    人中一人之行為不利於共同訴訟人者，對於全體不生效力，
    民事訴訟法第56條第1項第1款定有明文。本件上訴人起訴主
    張依民法第244條第1項規定，請求撤銷被上訴人間就系爭房
    地之贈與及移轉登記行為，其訴訟標的對於共同訴訟之被上
    訴人必須合一確定，是被上訴人乙○○於訴訟上認諾上訴人
    之請求，屬不利於共同訴訟人之被上訴人丙○○，依上開規
    定，對被上訴人全體不生認諾之效力。
  (二)次按，債權人得依民法第244條規定行使撤銷權，以其債權
    於債務人為詐害行為時，業已存在者為限，若債務人為詐害
    行為時，其債權尚未發生，自不許其時尚非債權人之人，於
    嗣後取得債權時，溯及的行使撤銷權（最高法院62年台上字
    第2609號判例意旨參照）。上訴人主張，被上訴人乙○○於
    95年7月21日以夫妻贈與為由，將系爭房地所有權移轉登記
    予被上訴人丙○○，並由丙○○收取97年12月以後之租金，
    顯未履行上開贈與之負擔，伊已於98年1月9日發函撤銷贈與
    契約，乙○○依民法第419條第2項規定負有不當得利之返還
    義務，是乙○○將系爭房地贈與並移轉登記予丙○○之行為
    即屬詐害其債權云云，並提出律師函及回執為證。惟姑不論
    被上訴人對上訴人主張於91年6月5日將系爭房地贈與乙○○
    ，屬附負擔之贈與一節，尚有爭執。縱上訴人主張為真，惟
    其係於98年1月9日發函予乙○○，撤銷上開贈與之意思表示
    ，並於翌日送達乙○○（見原審卷第14頁、15頁及背面），
    上訴人始取得不當得利返還請求權，而乙○○則係於95年7
    月21日將系爭房地以贈與為原因移轉登記予丙○○，斯時上
    訴人所主張不當得利返還之債權，尚不存在，依前開判例意
    旨，自不許其時尚非債權人之上訴人，於嗣後取得不當得利
    返還債權時，溯及行使撤銷權。是上訴人主張，依民法第24
    4條第1項、第4項規定，請求撤銷被上訴人間就系爭房地所
    為之贈與行為及所有權移轉登記行為、丙○○應將前開所有
    權移轉登記塗銷，回復登記為乙○○所有，自屬無據。又丙
    ○○既仍為系爭房地之所有權人，則上訴人請求乙○○應將
    系爭房地移轉登記予上訴人，亦屬無據。
五、綜上所述，上訴人主張，其於被上訴人為贈與系爭房地時為
    被上訴人乙○○之債權人一節，為不足採。從而，上訴人本
    於民法第244條第1、4項規定，及不當得利法律關係，請求
    撤銷被上訴人間就系爭房地之贈與行為及移轉登記行為，被
    上訴人丙○○應將系爭房地於95年7月21日經臺北縣淡水地
    政事務所以夫妻贈與為原因所為之所有權移轉登記塗銷，回
    復登記為乙○○所有；被上訴人乙○○應將系爭房地移轉登
    記予上訴人，均屬無據，不應准許。原審為上訴人敗訴之判
    決，並無不合。上訴意旨指摘原判決不當，聲明廢棄改判，
    為無理由，應予駁回。
六、兩造其餘攻擊防禦方法及未經援用之證據經審酌後，認於本
    判決之論斷不生影響，爰不一一論駁。又被上訴人為贈與行
    為時，上訴人既非乙○○之債權人，則其聲請鑑定系爭房地
    及乙○○其他房地價值，以證乙○○是否為無資力一節，核
    無必要，併此敘明。
七、據上論結，本件上訴為無理由。依民事訴訟法第449條第1項
    、第78條，判決如主文。
中    華    民    國    99    年    5     月    18    日
                    民事第十一庭
                        審判長法  官  鄭雅萍
                              法  官  徐福晉
                              法  官  詹文馨
正本係照原本作成。
如不服本判決，應於收受送達後20日內向本院提出上訴書狀，其
未表明上訴理由者，應於提出上訴後20日內向本院補提理由書狀
（均須按他造當事人之人數附繕本）上訴時應提出委任律師或具
有律師資格之人之委任狀；委任有律師資格者，另應附具律師資
格證書及釋明委任人與受任人有民事訴訟法第466 條之1第1項但
書或第2項（詳附註）所定關係之釋明文書影本。
中    華    民    國    99    年    5     月    20    日
                              書記官  洪秋帆
附註：
民事訴訟法第466條之1（第1項、第2項）：
對於第二審判決上訴，上訴人應委任律師為訴訟代理人。但上訴
人或其他法定代理人具有律師資格者，不在此限。
上訴人之配偶、三親等內之血親、二親等內之姻親，或上訴人為
法人、中央或地方機關時，其所屬專任人員具有律師資格並經法
院認為適當者，亦得為第三審訴訟代理人。

司法院資訊處製作；財團法人民間司法改革基金會備份。
